【裁判字號】    99,抗,1821
【裁判日期】    991130
【裁判案由】    聲明異議
【裁判全文】
臺灣高等法院民事裁定                  99年度抗字第1821號
    抗  告  人  財團法人法律扶助基金會
    法定代理人  吳景芳
    代理人      邱瑀蓁
上列抗告人因與相對人初秋鳳間聲明異議事件，對於中華民國
99年10月21日臺灣板橋地方法院99年度事聲第97號所為裁定提起
抗告，本院裁定如下：
    主  文
抗告駁回。
抗告費用由抗告人負擔。
    理  由
一、原裁定意旨略以：「異議人（即本件之抗告人）主張其為受
    扶助人初秋美與相對人間返還不當得利事件，支出第一審律
    師酬金新台幣（下同）3萬5,000元，然該律師並非法院或審
    判長依法為受扶助人初秋美所選任之特別代理人或訴訟代理
    人，尚難逕以初秋美接受法律扶助，即認該第一審律師酬金
    得列為訴訟費用之一部，異議人據此聲請確定訴訟費用額，
    於法自有未合。本院99年度司聲字第866號司法事務官裁定
    （下稱司法事務官裁定）駁回其聲請，並無違誤。異議人之
    異議，為無理由，應予駁回。」等語。
二、抗告意旨略以：「法律扶助法第35條規定為民事訴訟法訴訟
    費用範圍之特別規定，關於分會就扶助事件所支出之酬金之
    規定，不限於法院依法選任律師為代理人或第三審之律師酬
    金。且依司法院院字第205號解釋，律師費用原則上雖不在
    訴訟費用之內，然如為伸張權益或防禦所必要者，亦屬訴訟
    費用之一種。抗告人對於受扶助人初秋美因與相對人間返還
    不當得利事件，所支出之第一審律師酬金，為伸張及防禦權
    利所必要，屬訴訟費用之一部，相對人應歸還予抗告人。原
    裁定於法有誤，爰求廢棄原裁定。」等語。
三、按訴訟費用之範圍，除裁判費外，尚包括民事訴訟法第77條
    之23至第77條之25所規定之費用在內。而民事訴訟法第77條
    之25規定：「法院或審判長依法律規定，為當事人選任律師
    為特別代理人或訴訟代理人者，其律師之酬金由法院或審判
    長酌定之。前項酬金及第466條之3第1項之酬金為訴訟費用
    之一部，其支給標準，由司法院參酌法務部及中華民國律師
    公會全國聯合會意見定之。」是須法院或審判長依法律規定
    為當事人選任律師為特別代理人或訴訟代理人及第三審律師
    酬金，始得列為訴訟費用之一部。而我國第一、二審民事訴
    訟非採用律師訴訟主義，當事人所支出之律師費用，自不在
    訴訟費用之內。至於法律扶助法第35條第1項規定分會就扶
    助事件所支出之酬金及必要費用，視為訴訟費用之一部。其
    立法理由為：「一、受扶助人既係透過基金會之協助而進行
    訴訟，則其依法或裁判得向對造請求之訴訟費用者，當無平
    白受領之理，且為簡化基金會求償之程序，爰參酌民事訴訟
    法第114條之精神，就分會為提供法律扶助所支出之酬金及
    必要費用，明定視為訴訟費用之一部，並於第2項及第3項規
    定，得向負擔訴訟費用之他造請求返還。另為避免分會必須
    另行訴訟始能取得執行名義，爰於第4項明定，分會得據受
    扶助人有執行力之執行名義，直接聲請確定訴訟費用額並據
    以聲請強制執行。二、基金會依前開規定取得訴訟費用之執
    行名義，既來自受扶助人，自得以其金額，抵充受扶助人應
    繳付之酬金及必要費用。」是依法律扶助法第35條之立法原
    意，係將受扶助人其依法或裁判得向對造請求之訴訟費用，
    於受扶助範圍內，將之移轉至抗告人。抗告人之訴訟費用請
    求權既係受讓自受扶助人，其權利範圍自不得超逾受扶助人
    自行請求確定訴訟費用額之範圍（最高法院99年度台抗字第
    837號裁定參照）。況法律扶助法制定之目的，係國家為履
    行責任，而提供資金及法律扶助制度予須扶助之人民，其律
    師酬金，法律已明定其經費來源及由受扶助人自行負擔之分
    擔制度暨回饋金制度（法律扶助法第6條第1項、第32條、第
    33條規定參照），顯非藉由增加他造應負擔之訴訟費用，作
    為國家提供法律扶助之方法。倘允許基金會得請求負擔訴訟
    費用之他造歸還其於扶助案件所支出之第一、二審律師酬金
    ，無異課以負擔訴訟費用之他造亦負有協助實施法律扶助之
    義務，顯與法律扶助法第4條之規定有違。
四、經查，抗告人主張就受扶助人初秋美與相對人間返還不當得
    利事件，經原法院以95年度訴字第1896號判決訴訟費用由相
    對人負擔百分之30，其餘由初秋美與共同原告初秋英、初秋
    華負擔確定在案，抗告人因給予初秋美民事第一審之法律扶
    助支出律師酬金3萬5,000元，雖據其提出審查表、扶助律師
    接案通知書、原法院95年度訴字第1896號民事判決、支出酬
    金及必要費用明細表、預付酬金領款單、結案酬金領款單證
    （見原法院99年度司聲字第866號卷第6至14頁）。惟抗告人
    所支出之上開第一審律師之酬金，因非屬法院或審判長依法
    律規定為當事人選任律師為特別代理人或訴訟代理人及第三
    審律師酬金，依上開說明，該第一審律師之酬金自非為訴訟
    費用之一部。是抗告人據此聲請裁定確定相對人應歸還之律
    師酬金，於法未合。原法院司法事務官裁定駁回抗告人之聲
    請，應無不當，抗告人不服，提出異議，經原裁定駁回抗告
    人所為異議，亦無不合。抗告意旨指摘原裁定不當，求予廢
    棄，為無理由，應予駁回。
五、據上論結，本件抗告為無理由，爰裁定如主文。
中    華    民    國    99    年    11     月   30    日
                    民事第十二庭
                        審判長法  官  蕭艿菁
                              法  官  林麗玲
                              法  官  賴劍毅
正本係照原本作成。
不得抗告。
中    華    民    國    99    年    12    月    3     日
                              書記官  黃慶霽

司法院資訊處製作；財團法人民間司法改革基金會備份。
